【裁判字號】    88,自,471
【裁判日期】    890131
【裁判案由】    誣告
【裁判全文】
臺灣臺南地方法院刑事判決                          八十八年度自字第四七一號
    自  訴  人  丁○○
    被      告  乙○○
                丙○○
                甲○○
右列被告等因誣告案件，經自訴人提起自訴，本院判決如左：
    主  文
乙○○、丙○○、甲○○均無罪。
    理  由
一、自訴意旨略以：自訴人丁○○係從業土地代書，承辦楊銘昌興建「民族御庭大廈
    」大部分登記過戶手續，被告乙○○、丙○○、甲○○為該大樓之承買戶，因與
    出賣人楊銘昌間房屋設定借款糾紛，向台灣台南地方法院檢察署提起告訴，並將
    自訴人同列為「詐欺」案被告，經自訴人陳明該設定借款案非自訴人辦理，自訴
    人亦不知該設定，並經檢察官查明為「陳金城與李雪蓉」二人所為，該二人與自
    訴人不相識，而為不起訴處分，然被告等三人執意欲陷自訴人於刑事處分，仍繼
    續向高檢署聲請再議，意圖甚明，因認被告等三人涉係犯刑法第一百六十九條第
    一項之誣告罪嫌。
二、按犯罪事實，應依證據認定之，無證據不得推定其犯罪事實；又不能證明被告犯
    罪者，法院應諭知無罪之判決，刑事訴訟法第一百五十四條、第三百零一條第一
    項分別定有明文。又按刑法上誣告罪之成立，以意圖他人受刑事處分虛構事實而
    向該管公務員申告為要件，所謂虛構事實，係指明知無此事實故意捏造，如出於
    誤信、誤解、誤認或懷疑有此事實或其目的在求判明是非曲直，均不得謂為誣告
    。即所申告之事實，並非完全出於憑空捏造，或尚非全然無因，祇以不能積極證
    明，或證據不充分，致被誣告人不受追訴處罰者，亦不成立誣告。即雖不能證明
    所申告之事實係屬實在，然積極方面尚無證據證明其確係故意虛構者，仍不能遽
    以誣告罪論處，此最高法院二十年上字第七一七號、二十二年上字第三二一六八
    號、三十二年上字第一八四號、四十年台上字第八八號、四十三年台上字第二五
    一號、四十六年台上字第九二七號、五十九年台上字第五八一號均著有判例可資
    參照。
三、本件自訴人丁○○認被告乙○○、丙○○、甲○○等三人涉有誣告罪嫌，無非係
    以：自訴人係從業土地代書，承辦楊銘昌興建「民族御庭大廈」大部分登記過戶
    手續，被告等三人為該大樓之承買戶，因與出賣人楊銘昌間房屋設定借款糾紛，
    向台灣台南地方法院檢察署提起告訴，並將自訴人同列為「詐欺」案被告，經自
    訴人陳明該設定借款案非自訴人辦理，自訴人亦不知該設定，並經檢察官查明為
    「陳金城與李雪蓉」二人所為，該二人與自訴人不相識，而為不起訴處分，然被
    告等三人執意欲陷自訴人於刑事處分，仍繼續向高檢署聲請再議，意圖甚明，及
    台灣台南地方法院檢察署檢察官八十六年度偵字第八二五九號、及台灣高等法院
    台南分院檢察署八十七年度議字第二九０號不起訴處分書各一份等資為主要論據
    。
四、訊據被告乙○○、丙○○、甲○○均堅決否認有右揭犯行，均辯稱：（一）被告
    等三人前於八十一年間，各以新台幣（下同）四百四十八萬元、五百六十八萬元
    、及三百九十九萬元向大禾開發有限公司（負責人為楊銘昌）、黃偉華訂購坐落
    台南市○○路○○段第一二九號等十一筆土地上興建之「民族御庭大廈」預售屋
    三樓Ｂ號、三樓Ａ號、及三樓Ｃ號各一戶，訂購後被告等三人依約繳納訂金、簽
    約金、及各期工程款，至八十四年三月間繳清全部價款，並於同年六月二十九日
    由代書即自訴人丁○○辦理所有權移轉登記，嗣至八十四年十一月間，經閱覽土
    地、建築改良物登記簿謄本，赫然發現上開房地早於八十四年四月六日（辦理所
    有權移轉登記前）即經楊銘昌提供予大禾公司對外抵押借款七百萬元，被告等三
    人不得已代償抵押債務本利七百四十萬元，並轉向楊銘昌求償未果。因認楊銘昌
    、黃偉華涉有詐欺罪嫌而提起告訴，至自訴人既受買、賣雙方委託辦理所有權移
    轉登記，於辦理之際，既知上開房地已有抵押權存在，而非被告等三人所貸借，
    自有義務通知是否過戶，其竟違反受託義務，被告等三人懷疑其偏袒楊銘昌，並
    違背任務，故一併告訴背信，此乃被告等三人告訴自訴人之緣由。嗣經台灣台南
    地方法院檢察署檢察官八十六年度偵字第八二五九號一案（再議案號：台灣高等
    法院台南分院檢察署八十七年度議字第二九０號）偵辦，故被告等三人告訴之內
    容，係自訴人辦理「所有權移轉登記」部分，而非「抵押借款」部分，乃自訴意
    旨指被告誣告其辦理抵押借款，自與事實不符。且本件獲不起訴處分之理由係「
    辦理房地抵押之代書為陳金城與李雪蓉，並非被告（即本件自訴人），亦不能因
    此認被告知悉已設定抵押，而仍將前開房地辦理過戶予告訴人（即本件被告等三
    人），而認涉嫌背信。」參諸該理由，並未駁斥被告等三人有何虛構事實之處。
    （二）又上開「民族御庭大廈」，自訴人及楊銘昌曾以鄭雅靜、陳宜君、及吳賜
    誠等人頭，虛偽訂購六樓之三、七樓之五、七樓之八、八樓之三、及十樓之八等
    五戶，並辦理分戶貸款部分，業經被告乙○○於八十七年三月十九日具狀提出告
    發，並經提起公訴，刻由台灣台南地方法院八十七年度易字第三一八一號偽造文
    書案審理中，且自訴人並於台灣台南地方法院檢察署八十六年度偵字第八二五九
    號八十六年七月十八日偵訊供承「上述買賣、過戶係虛偽為之，旨在配合楊銘昌
    辦理分戶貸款」，又於繳交房屋尾款辦理所有權移轉之際，係由自訴人通知購買
    戶並代收尾款，此已據證人張玉蘭於偵訊時供述屬實，況「民族御庭大廈」遭楊
    銘昌抵押借款之購買戶，除被告等三人外，尚有案外人陳家樑、張財發、宋蔡美
    華、謝秀錦、及曾黃秀蓮等人，顯見並非單獨個案，何以自訴人並未察覺其中弊
    端，故自訴人顯有迴護楊銘昌之嫌等語。
五、經查：（一）被告乙○○、丙○○、甲○○於八十六年六月十八日向台灣台南地
    方法院檢察署提出之告訴狀內容涉及自訴人丁○○之部分為：「犯罪事實二、訂
    購後告訴人依約繳納訂金、簽約金、開工款、及各期工程款，至八十四年三月間
    繳清全部價款，並於同年六月二十九日由代書（即自訴人）丁○○辦理所有權移
    轉登記完竣：：證據及理由五、被告丁○○既受託辦理所有權移轉登記，應知辦
    理之初，仍有以被告楊銘昌為義務人、大禾開發建設股份有限公司為債務人之抵
    押權存在，自應告知告訴人（即本件被告三人）等決定是否過戶，竟仍予以辦理
    （可能與被告楊銘昌等串同詐欺），使告訴人等負擔該抵押債務，無法取得完整
    所有權，自有違背其任務：：因認被告丁○○涉嫌背信（亦有共同詐欺之可能）
    。」，此乃自訴人到庭所不否認之事實，並有告訴狀一紙、土地及房屋預定買賣
    契約書影本各三份在卷可資佐證，可見得自訴人確為當初為被告等三人辦理上開
    房地之所有權移轉登記之代書（即確有此委任關係存在）無疑。而被告等三人於
    前開案件中所告訴者，主要係自訴人違背代書任務（即未善盡告知上開房地上有
    楊銘昌等未得被告等人同意所設定之抵押借款）之部分，並非如自訴人自訴狀內
    所載：欲將自訴人同列為「詐欺」案被告。自訴人此部分容有誤會。（二）再查
    ：辦理所有權移轉登記之代書究竟有無此告知之義務，有無因辦理第一次保存登
    記或一般之移轉登記而有所不同，此乃屬法律認定之範疇。被告等三人之權益既
    確有遭受侵害，所申告之事實，並非完全出於虛構或憑空捏造，亦非全然無因，
    其等行使憲法所保障及法律所賦與之訴訟權能（自包括提起告訴及再議之權利）
    ，欲循求司法判明是非曲直，則縱使最後經台灣台南地方法院檢察署檢察官以八
    十六年度偵字第八二五九號、及台灣高等法院台南分院檢察署以八十七年度議字
    第二九０號偵查後，分別以「：：辦理房地抵押之代書為陳金城與李雪蓉，並非
    被告丁○○（即本件自訴人），亦不能因此認被告丁○○知悉已設定抵押，而仍
    將前開房地辦理過戶予聲請人（即本件被告等三人），而認涉嫌背信。」、及「
    被告丁○○雖係專業代書，但本件之辦理房地抵押之代理代書為陳金城與李雪蓉
    ，並非丁○○，應無背信之可言。」為由，認為不能證明自訴人係明知而故意未
    告知，故罪嫌不足而遭不起訴處分確定，此亦有不起訴處分書各一份在卷可稽。
    審酌該不起訴處分書之內容，並未駁斥被告等三人有何虛構或憑空捏造事實之處
    ，故綜上判例意旨，被告等三人雖不能證明所申告之事實係屬實在，然積極方面
    尚無證據證明其等確係故意虛構者，仍不能遽以誣告罪論處。據上所陳，本件依
    調查所得證據尚不足以證明被告等三人確有右開誣告之犯行，此外復查無其他積
    極證據足資證明被告等三人確有右開犯行，揆諸首開說明，犯罪尚屬不能證明，
    應為無罪之諭知。又被告甲○○經合法傳喚，無正當理由不到庭，本院認本件係
    應諭知無罪之案件，爰不待其陳述逕行判決。
據上論斷，應依刑事訴訟法第三百四十三條、第三百零一條第一項，判決如主文。
中    華    民    國      八十九      年      一      月      三十一    日
                              臺灣臺南地方法院刑事第二庭
                                  法  官  林臻嫺
右正本證明與原本無異
如不服本判決應於送達後十日內向本院提出上訴狀
                                  書記官  黃若萍
中    華    民    國      八十九      年      一      月     三十一     日


司法院資訊處製作；財團法人民間司法改革基金會備份。
